【裁判字號】    89,上訴,60
【裁判日期】    890706
【裁判案由】    毒品危害防制條例
【裁判全文】
臺灣高等法院臺中分院刑事判決              民國八十九年度上訴字第六○號
    上  訴  人
    即  被  告  丙○○
    選任辯護人  常照倫
右上訴人因毒品危害防制條例案件，不服臺灣臺中地方法院中華民國八十八年十一月
十八日第一審判決（民國八十八年度訴字第九○七號，起訴案號：臺灣臺中地方法院
檢察署民國八十八年度偵字第五八○二、五八○四號），提起上訴，本院判決如左：
    主      文
原判決關於丙○○部分撤銷。
丙○○連續販賣第一級毒品，處有期徒刑壹拾參年，扣案之海洛因共捌包（共淨重壹
佰點柒伍公克，包裝重陸點貳壹公克，純質淨重肆拾點肆伍公克），沒收並銷燬之；
販賣毒品所得新台幣伍仟元沒收，如全部或一部不能沒收時，以其財產抵償之；扣案
之電子秤壹台，沒收。又連續販賣第二級毒品，處有期徒刑柒年陸月，扣案之安非他
命壹包（淨重壹點肆玖公克，包裝重零點參捌公克），沒收並銷燬之；販賣毒品所得
新台幣參仟元沒收，如全部或一部不能沒收時，以其財產抵償之；扣案之電子秤壹台
，沒收之。應執行有期徒刑壹拾捌年陸月，扣案之海洛因共捌包（共淨重壹佰點柒伍
公克，包裝重陸點貳壹公克，純質淨重肆拾點肆伍公克）、安非他命壹包（淨重壹點
肆玖公克，包裝重零點參捌公克），均沒收銷燬之；販賣毒品所得新台幣捌仟元沒收
，如全部或一部不能沒收時，以其財產抵償之；扣案之電子秤壹台，沒收之。
    事      實
一、丙○○分別基於販賣第一級毒品海洛因與販賣第二級毒品安非他命以牟利之概括
    犯意，先後於八十八年二月初、同年二月二十二日，在台中市○○○路及河南路
    口，分別將以一包各低於新台幣（下同）五千元、三千元販入之第一級毒品海洛
    因、第二級毒品安非他命各一包，以每包各為五千元、三千元出售予丁○○（起
    訴書誤認為一次同時購買海洛因及安非他命各一包）圖利。嗣於八十八年二月二
    十三日下午四時許，丁○○因涉嫌施用毒品，在台中縣梧棲鎮○○路○段六三○
    巷六八號前廣場為警查獲，而供出上情。警方旋即要求丁○○佯裝欲再購買海洛
    因及安非他命，而由丁○○以電話與丙○○聯絡，丙○○遂分別承上開販賣第一
    級毒品與第二級毒品之概括犯意，與丁○○約定於同日下午十時許，在台中市○○○路○段與東大路口交貨，屆時丙○○果將其原先已購入而持有，本欲供己施
    用之毒品海洛因及安非他命，攜帶至上址準備交貨，而為埋伏於附近之警方人員
    當場逮捕，致丙○○第二次分別販賣海洛因及安非他命之行為未能得逞，警方並
    在丙○○所駕駛車號為Ｌ五—八○○九號之自用小客車上查獲欲販賣予丁○○之
    海洛因五包（含袋重約三十二公克）、安非他命一包（含袋重約一點九公克）及
    供分裝毒品販賣所用之電子秤一台，隨後並至丙○○位於台中市○○區○○街五
    六號七樓之三之租住處查獲丙○○所有之待售之海洛因三大包（分別含袋重三八
    點二公克、二○點四公克、十九點八公克）及塑膠分裝袋一包。
三、案經台中縣警察局，移送原審法院檢察署檢察官，偵查起訴。
    理      由
一、訊據被告丙○○固對於其確於右揭時、地持有上開海洛因及安非他命而為警查獲
    等事實供認非虛，惟仍矢口否認其有何上開連續販賣海洛因及安非他命之犯行，
    辯稱：本件扣案之海洛因及安非他命均係供其自己施用，其不僅未曾於八十八年
    二月初及二月二十二日，分別販賣海洛因及安非他命予同案被告丁○○，而同案
    被告丁○○既稱曾遭刑求，且製作警訊筆錄時並未錄音，則同案被告丁○○之警
    訊筆錄顯然因違反法定正當程序，且欠缺真實性及任意性，而不得採為證據，且
    承辦員警既非屬親見親聞被告丙○○犯罪者，則應非得以員警之陳述為證據；且
    查獲同案被告丁○○時，丁○○尚稱自其車上扣案之毒品係向綽號「阿嘉」者購
    買，亦即未扣得丁○○警訊中所稱於查獲前一日即二十二日向其購買之毒品，顯
    見同案被告丁○○警訊所言非屬真實；又為警查獲該日，係丁○○表示因於一、
    二個月前向其支借一萬元，欲先返還五千元，而其又欲請丁○○吃飯，故甫依約
    至現場，丁○○並未表示欲向其購買毒品，且其亦非依約欲與丁○○交易毒品海
    洛因及安非他命甫攜帶上開毒品，係因其於清水及台中兩地均有工作，且其一日
    約將海洛因摻於香煙中施用三、四次，一個月固定購買一次，而每次均須購入約
    七、八萬元，故甫欲將毒品帶至清水以便供己施用，至查獲該日之毒品則係其於
    查獲前二日亦即二十一日事先購入供己施用者，而電子秤則係因其與案外人楊豐
    玉合資購買毒品，故買來秤其等所購者是否足量，且供其二人分裝成兩包之用云
    云。經查：
（一）刑事訴訟法第一百條之一：「訊問被告應全程連續錄音」「筆錄內所載之被告
      之陳述與錄音、錄影之內容不符者，除有前項但書之情形外，其不符部分，不
      得作為證據。」規定之立法目的雖係在建立訊問筆錄之公信力，並擔保嫌犯之
      陳述係出於自由意思，以及筆錄內容與陳述相符，然以刑事訴訟法第一百條之
      一第一項、第二項關於全程錄音、錄影之規定，因我國刑事訴訟審判尚未排除
      未經錄音、錄影筆錄之證據能力，是其證據證明力自應由法院斟酌（參酌台灣
      高等法院八十八年上訴字第三三七四號刑事判決），是雖丁○○警訊筆錄之製
      作未同時進行錄音、錄影存證，然查台中縣警察局八十八年九月三日（88）中
      縣警刑三字第五０二八八號函所附報告書已敘明係因當時追查該販毒集團之各
      成員到案，趕赴移送台灣台中地方法院檢察署偵查，情況急迫所致，從而承上
      論述，上開丁○○之警訊筆錄既得作為證據，則本案即應審究丁○○所為警訊
      筆錄之證據能力為何？經原審依丁○○陳稱係為其製作筆錄之員警對其刑求之
      供述而傳訊當時為被告丁○○製作筆錄之員警戊○○之結果，員警戊○○結證
      稱無刑求取供之事，且查同案被告丁○○於檢察官偵查中並未供及有被刑求之
      事，直至本院調查中始供稱其被刑求，且無驗傷診斷書為證，是同案被告丁○○主張其為警刑求，是否真實，已甚有可疑，而同案被告丁○○之警訊筆錄對
      被告丙○○上開犯罪之成立至有關係，是被告丙○○為求脫罪而主張同案被告
      丁○○為警刑求，亦有可能；且查經本院向台灣台中看守所附設觀察、勒戒所
      函查被告丁○○於為警查獲次日亦即二十四日入所時身體狀況之結果，同案被
      告丁○○入所時除左小腿有舊傷疤外，餘均正常，此有該所函附之體檢表及新
      收容人內外傷紀錄表等附卷足參，且查被告丁○○之警訊筆錄，業經丁○○簽
      認無誤，是並非以不正當方法訊問，亦即同案被告丁○○於警訊供述之真實性
      及任意性，應無疑義，而可為論罪之憑據。
（二）是被告丙○○雖另以同案被告丁○○係先供出綽號「阿嘉」者，然員警係於圍
      捕丙○○後甫製作丁○○之筆錄，蓋若被告丁○○係向丙○○所購，何以未先
      供出被告丙○○云云置辯，然查，員警於製作丁○○之筆錄時，雖已圍捕丙○○，然因丁○○既係供稱二十三日原持有之該批毒品係向「阿嘉」所購，而不
      知如何聯絡「阿嘉」，且其後並稱阿嘉已逃掉，其無法找到阿嘉，故其爾後另
    稱亦曾向被告丙○○購買毒品，並無不合常理，尚非得以被告丙○○空口否認
      ，而推論警訊筆錄顯非真實，蓋查警員戊○○於偵查中曾稱確曾告知丁○○刑
      事訴訟法上關於供出上源而查獲者，得減輕其刑之規定（見偵查卷八十八年度
      偵字第五八○二號三三頁），故警員詢問丁○○時，既係先詢及該日查獲物係
      向何人所購，則丁○○先供出係向「阿嘉」所購，而後另因為減輕其自己之刑
      責，而供稱尚向被告丙○○購買，亦合於經驗法則，蓋常理上為求自救以減輕
      刑責，確有供出上源之可能，是尚非得以同案被告丁○○其後翻異前供而改稱
      毒品均係向「阿嘉」所購云云，而逕予推論警訊中同案被告丁○○供出被告丙○○，係因警員於預設立場且一再追問，甚至刑求被告丁○○所得之結果，缺
      乏任意性及真實性，而否認同案被告丁○○警訊供述之證據能力，亦即被告丁○○之警訊筆錄既有其真實性與任意性，應可採信，故雖二十二日向被告丙○○購買之安非他命三千元並未扣案，然因被告丁○○已另向「阿嘉」購買上開
      查獲之毒品，足見被告丁○○向被告丙○○所購之安非他命應已施用殆盡，從
      而無從扣案，亦合於常情，被告丙○○以此置辯，顯無足採。
（三）又被告丙○○另以查獲該日僅係丁○○表示因於一、二個月前向其支借一萬元
      ，欲先返還五千元，而其又欲請丁○○吃飯，故甫依約至現場，丁○○並未表
      示欲向其購買毒品，且其亦非依約欲與丁○○交易毒品海洛因及安非他命甫攜
      帶上開毒品，上開查獲之毒品係其帶至清水之工作處所供己施用，且查獲該日
      之毒品則係其於查獲前二日亦即二十一日事先購入供己施用者，而電子秤則係
      因其與案外人楊豐玉合資購買毒品，故買來秤其等所購者是否足量，且供其二
      人分裝成兩包之用云云置辯，然經本院及原審傳訊證人即本案承辦員警戊○○
      （嗣改名為顏志峰）均結證陳稱，其有聽到丁○○約被告丙○○說要購買毒品
      ，而被告丙○○一到交易地點，二人尚未交易之際，即為警查獲等語，且有上
      開自被告丙○○車上查獲之毒品海洛因五包、安非他命一包及電子秤一台足證
      ，應認屬實。是雖同案被告丁○○於警局中之供述，製作筆錄之員警並非親見
      親聞，非得作為證人，是員警戊○○本於記憶上陳稱丁○○曾於警訊中供稱查
      扣之物係向丙○○購買等情，既可能因時間較久而記憶消退，且因其於該部分
      並非證人，本即無足採為證據，然並不影響其關於上開查獲該日部分證言之真
      實性。蓋雖被告丁○○事後翻異前供，稱其係約丙○○至東大附近見面吃飯，
      且因其曾於八十七年十二月向被告丙○○借一萬元，當日其係於電話中向被告
      丙○○說欲還五千元，而丙○○說欲請其吃飯，並未提及要交易毒品等情，與
      被告丙○○上開辯稱互核相符，是不無確有上開相約吃飯及還款之事實，然查
      被告丁○○於偵訊中曾供稱：「因警察抓到我時害怕才由警察打電話要丙○○
      出來，警察在那邊守候才看到丙○○帶毒品來～」等語，足見被告丁○○確有
      要被告丙○○帶毒品來交易，蓋另依常情，員警既係為藉由被告丁○○供出毒
      品上源並相約而逮捕，何以未要求被告丁○○明確要求被告丙○○帶毒品前往
      交易地點之可能？從而同案被告丁○○上開供述，顯係事後迴護被告丙○○之
      詞，無足採信，從而被告丙○○上開所辯，顯無足採。扣案之海洛因共捌包（
      共淨重壹佰點柒伍公克，包裝重陸點貳壹公克，純質淨重肆拾點肆伍公克）、
      安非他命命壹包（淨重壹點肆玖公克，包裝重零點參捌公克），經送檢驗之結
      果確分別係第一級毒品海洛因及第二級毒品安非他命，分別有法務部調查局鑑
      定通知書附卷可證，再就被告丙○○持有之毒品數量、分成數大包及數小包之
      分裝情形，及扣有供販賣毒品所用之電子秤一台、塑膠分裝袋一包等情觀之，
      被告丙○○辯稱所持毒品均係自行吸用云云，不足採信。又販賣毒品，刑度至
      重，被告如無意圖營利，自不敢冒然以身試法。又證人王文賢雖到庭結證不知
      道丁○○向何人買毒品，丁○○沒有向被告買毒品，及證人甲○○結證，被告
      為警逮捕之日，被告係與之約定去吃飯，然後購物，再載其去上班，其不知道
      丁○○與被告電話聯絡詳情各云云。惟被告與丁○○交易毒品，事涉刑責，基
      於保護自己之理由，自不能輕易告知證人王文賢，故不能據王文賢之上開證述
      ，認定被告無販毒之事實，而被告如欲帶同甲○○吃飯、購物、上班，其應不
      至於帶毒品在身上，且與丁○○電話聯絡販毒事宜，故亦不能依據甲○○之
      上開證詞，而為有利被告之認定。綜此，被告販毒事證已臻明確，犯行堪以認
      定。
二、查海洛因業經毒品危害防制條例第二條明定為毒品，又「安非他命類」（Amphet
    amine-like）藥品係甲基苯乙胺化學合成麻醉藥品，屬中樞神經興奮劑，吸用後
    會引起不安、頭昏、亢進性反應、失眠、焦慮、譫妄、慢性中毒、精神障礙﹑類
    似精神分裂症之錯覺、幻覺、妄想及伴有行動與性格異常等副作用，並有輕微之
    成癮性，嚴重危害身心健康，而慣用者由於精神錯亂，更具暴力攻擊及反社會行
    為、自殺等傾向，後果堪慮，尤以戒解不易，其毒害亦不在煙毒之下，是以行政
    院衛生署於民國七十九年十月九日以衛署藥字第九○四一四二號公告，列入麻醉
    藥品管理條例第二條第四款所定「化學合成麻醉藥品類」管理，並於八十七年五
    月二十日經修正公布列入毒品危害防制條例第二條第二項第二款第二級毒品管理
    ，不得非法持有及販賣。是被告意圖牟利而販賣海洛因及安非他命，核其所為分
    別係違反毒品危害防制條例第四條第一項、第二項之販賣第一級、第二級毒品罪
    。其為販賣而非法持有海洛因及安非他命之低度行為，均應為非法販賣之高度行
    為所吸收，均不另論罪。丁○○曾向被告丙○○購買第一級毒品海洛因及第二級
    毒品安非他命後，經警方之授意，在警察局以電話與被告丙○○連絡，表示欲再
    購買海洛因及安非他命，經雙方談妥，約定於二十三日下午十時許，在上開交易
    地點（即台中市○○○路○段與東大路口）交貨，屆時為埋伏在附近之警方人員
    當場逮捕，致被告丙○○第二次販賣行為未得逞，應屬未遂（參照最高法院八十
    七年度台上字第二○○五號刑事判決，載於最高法院刑事裁判書彙編第三十二期
    第七○頁）。其分別二次販賣第一級、第二級毒品之犯行，均時間緊接，犯罪構
    成要件相同，顯係基於概括犯意而為之，均為連續犯，分別應論以連續販賣第一
    級、第二級毒品既遂一罪，並以其販賣數量不多，爰不加重其刑。被告販賣海洛
    因所得僅五千元，且販賣對象僅有一人，是倘科以其法定最低度之刑，猶嫌過重
    ，本院衡其犯罪情狀，認為若科處無期徒刑，在客觀上足以引起一般人同情，故
    爰依刑法第五十九條規定，酌量減輕其刑。被告丙○○所犯連續販賣第一級毒品
    罪與連續販賣第二級毒品罪，犯意各別，罪名不同，應分論併罰。原審就被告丙○○部分予以論罪科刑，固非無見。惟查，販賣毒品罪之構成要件為意圖營利，
    然原審就被告如何有圖利之事實，如以低價販入，以高價賣出，未在事實欄明白
    審認記載，亦未於理由欄詳述其認定之理由，核有未合。上訴人即被告上訴意旨
    ，否認販毒，雖無理由，然原審此部分判決既有疏漏，自應由本院予以撤銷改判
    。爰審酌被告丙○○販賣海洛因及安非他命，均足以使購買施用者導致精神障礙
    與性格異常，誘發暴力攻擊及反社會行為，甚至造成人民生命健康受損之危險以
    及成癮性，其戕害國人身體健康，且有危害社會安全之虞，惡性非輕，惟念其因
    貪慾致罹刑章，而販賣次數不多、數量、所得利益、犯後態度等一切情狀，分別
    量處如主文第二項所示之刑。扣案之海洛因共捌包（共淨重壹佰點柒伍公克，包
    裝重陸點貳壹公克，純質淨重肆拾點肆伍公克）、安非他命壹包（淨重壹點肆玖
    公克，包裝重零點參捌公克），係屬毒品，應依毒品危害防制條例第十八條第一
    項前段規定，分別在販賣第一級毒品及第二級毒品主文下諭知沒收並銷燬之；被
    告丙○○因販賣毒品所得之財物各五千元及三千元，亦應在各主刑下依同條例第
    十九條第一項之規定應沒收之，如全部或一部不能沒收時，以其財產抵償之。扣
    案之電子秤一台，為被告丙○○所有，供販賣毒品所用之物，爰依刑法第三十八
    條第一項第二款規定沒收。主刑部分並定執行有期徒刑十八年六月。另扣案之塑
    膠分裝袋一包，雖據被告丙○○陳稱為其所有，然因非違禁物，且無證據證明係
    供本件犯罪所用之物，爰不為沒收之宣告，附此敘明。
據上論斷，應依刑事訴訟法第三百六十九條第一項前段、第三百六十四條、第三百條
、第二百九十九條第一項前段，毒品危害防制條例第八條第一項、第二項、第四條第
一項、第二項、第十八條第一項前段、第十九條第一項，刑法第十一條前段、第五十
六條、第五十九條、第五十一條第五款、第三十八條第一項第二款，判決如主文。
本案經檢察官乙○○到庭執行職務。
中      華      民      國     八十九     年      八      月    十五    日
                                   臺灣高等法院臺中分院刑事第七庭
                                         審判長法  官  林  榮  龍
                                               法  官  謝  說  容
                                               法  官  黃  日  隆
右正本證明與原本無異。
如不服本判決應於收受送達後十日內向本院提出上訴書狀，其未述上訴之理由者並
得於提起上訴後十日內向本院補提理由書（均須按他造當事人之人數附繕本）。
                                               書記官  林  端  容
中      華      民      國     八十九     年      八      月    十七    日
                                                                        Ｄ


司法院資訊處製作；財團法人民間司法改革基金會備份。
